【裁判字號】    97,易,3625
【裁判日期】    980722
【裁判案由】    詐欺
【裁判全文】
臺灣臺中地方法院刑事判決              97年度易字第3625號
公  訴  人  臺灣臺中地方法院檢察署檢察官
被      告  丁○○
選任辯護人  蔡錦得律師
輔  佐  人  甲○○
上列被告因詐欺案件，經檢察官提起公訴（97年度偵字第13939
號），本院判決如下：
    主    文
丁○○無罪。
    理    由
一、公訴意旨略以：被告丁○○對於任意提供金融機構帳戶之存
    摺、提款卡及密碼予他人使用，可能遭詐欺集團利用以遂行
    財產上犯罪之目的應有預見，竟基於幫助他人詐欺取財之不
    確定故意，於民國98年4 月30日前某日，在不詳地點，將其
    向中國信託商業銀行彰化分行（起訴書誤載為新竹分行，下
    稱中國信託銀行彰化分行）所開立帳戶（帳號000000000000
    000）、 及臺灣銀行彰化分行所開立帳戶（帳號0000000000
    000） 之存摺、印章及金融卡（含密碼），交予真實姓名年
    籍不詳之成年男子，以此方式幫助獲得上開存摺、提款卡（
    含密碼）之人及所屬詐欺集團之成員，作為收取贓款及逃避
    警方追緝使用。嗣該詐欺集團成員取得上開存摺、提款卡及
    密碼後，即基於意圖為自己不法所有之犯意，為下列詐欺取
    財行為：(1)97年4 月25日19時20分許，不詳詐騙集團成員撥
    打電話予戊○○，自稱為某銀行人員，並訛稱戊○○先前網
    路購物之帳目有問題，需至自動櫃員機操作確認，致戊○○
    陷於錯誤，遂依該詐騙集團成員之指示，持金融卡至自動櫃
    員機前操作，合計匯款100,000元至被告前揭中國信託銀行
    彰化分行之帳戶內。(2)97年4月30日（實則應為4月26日，詳
    後述）14時30分許，不詳詐騙集團成員撥打電話予乙○○，
    自稱網路拍賣之賣家，額稱乙○○先前網路購物之付款方式
    ，因手續錯誤將遭分期扣款12月，每月扣款1040元，須持提
    款卡至自動櫃員機前操作解除設定，致乙○○陷於錯誤，遂
    依該詐騙集團成員之指示，持提款卡至自動櫃員機前操作，
    而將29,998元匯往被告前揭臺灣銀行彰化分行帳戶內。因認
    被告涉犯刑法第30條第1項前段、第339條第1項之幫助詐欺
    取財罪嫌等語。
二、查有關以下所引用被告以外之人於審判外之言詞或書面陳述
    ，而不符合刑事訴訟法第159 條之1 至第159 條之4 之規定
    者，業經本院於審理時當庭提示而為合法之調查，公訴人及
    辯護人於本院審理中均同意做為證據、被告未於言詞辯論終
    結前聲明異議，復經本院審酌前開證據作成或取得之狀況，
    並無非法或不當取證之情事，且亦無顯不可信之情況，故認
    為適當而均得以作為證據，是依刑事訴訟法第159 條之5 之
    規定，均具有證據能力，先予敘明。
三、按犯罪事實應依證據認定之，無證據不得認定犯罪事實，又
    不能證明被告犯罪者，應諭知無罪之判決，刑事訴訟法第15
    4條第2項、第301條第1項分別定有明文。次按認定不利於被
    告之事實，須依積極證據，苟積極證據不足為不利於被告事
    實之認定時，即應為有利於被告之認定，更不必有何有利之
    證據，縱認被告抗辯或反證係屬虛偽，仍不能以此資為積極
    證據應予採信之理由；又按事實之認定，應憑證據，如未能
    發現相當證據，或證據不足以證明，自不能以推測或擬制之
    方法，以為裁判基礎（最高法院29年上字第3105號、30年上
    字第816號、30年上字第482號、40年臺上字第86號判例參照
    ）；復刑事訴訟法第161 條第1 項亦規定，檢察官就被告犯
    罪事實，應負舉證責任，並指出證明之方法，是檢察官對於
    起訴之犯罪事實，應負提出證據及說服之實質舉證責任，倘
    其所提出之證據，不足為被告有罪之積極證明，或其指出證
    明之方法，無從說服法院以形成被告有罪之心證，基於無罪
    推定之原則，自應為被告無罪判決之諭知，最高法院92年臺
    上字第128 號判例意旨亦揭櫫甚詳。
四、訊據被告固不否認上開中國信託銀行彰化分行帳戶、臺灣銀
    行彰化分行帳戶為其所開立，惟堅決否認涉有幫助詐欺罪嫌
    ，辯稱：伊先前住彰化租屋處，某日在2 樓打坐時，房東突
    然帶2 人前來房屋後院聲稱要鋸樹，事後伊有一些古董不見
    。伊所申請帳戶之多本存摺已有10多年未使用，且伊於96年
    間曾搬家3 次，究竟何時遺失伊亦不清楚，伊有時會將金融
    卡之密碼寫在存摺或金融卡上。迄至97年5 月2 日，因表姊
    即輔佐人甲○○生日在即，伊每年均有購買百元生日禮物致
    贈甲○○之習慣，始發現多本存摺遍尋不著，遂至渣打銀行
    處理，詎銀行人員告知伊帳戶被設為警示帳戶，嗣即通知警
    方將伊帶回警局作筆錄，伊並未將存摺交付他人等語。公訴
    意旨認被告涉有本件幫助詐欺取財犯行，無非係以：(一)被害
    人戊○○、乙○○於警詢指述渠等遭詐騙集團施用詐術而分
    別將款項匯入被告所開立之上開帳戶內、(二)被告所開立上開
    帳戶之開戶資料、交易明細表，(三)並認金融帳戶之存摺、印
    章、提款卡（含密碼）等均屬個人重要物品，倘有遺失應立
    即辦理掛失；且被告所申請之中國信託銀行彰化分行帳戶於
    90 年1月至96年3 月間仍有存、提款項之交易情形，是該帳
    戶對被告仍具一定重要性，惟被告竟至97年5 月間始發現帳
    戶可能遺失，顯與常情有違；另詐欺集團苟係隨機拾得被告
    之帳戶，如何確保被害人匯款後，該帳戶不會遭掛失止付而
    得以旋即領出詐得之款項？益見被告確係交付帳戶予不詳詐
    欺集團成員等為其主要論據。
五、經查：
  (一)公訴意旨所指本件各供詐欺集團指定被害人戊○○存入現金
    、被害人乙○○匯款之中國信託銀行彰化分行綜合存款帳戶
    （帳號000000000000000），確為被告於90年1 月4日所開立
    ；另臺灣銀行彰化分行帳戶（帳號0000000000000） 則為被
    告於96年1月22 日所開立，業據被告供承在卷，並有中國信
    託銀行股份有限公司97年12 月11 日中信銀集作字第975134
    48號函所附帳戶開戶資料歷史交易查詢報表、臺灣銀行彰化
    分行97年6 月26日彰化營字第09750026291 號函所附開戶申
    請人資料、歷史明細查詢系統在卷可稽（見本院卷(一)第88-9
    2 頁、核退卷第26-31頁）。
  (二)又本件被害人戊○○於97年4 月25日19時20分許，接獲自稱
    「某銀行人員」之不詳詐騙集團成員來電，訛稱戊○○前於
    同年4 月初網路購物之帳目有問題，需至自動櫃員機前操作
    確認，戊○○旋即前往設在中國信託銀行新竹分行（址設新
    竹市○○路58號）之自動櫃員機領出現金100,000 元，再依
    序各以30,000元、30,000元、30,000元、10,000元等4 筆現
    金存入被告所開立上開中國信託銀行彰化分行帳戶；另被害
    人乙○○則於97年4 月26日14時30分許，接獲自稱「網路拍
    賣賣家」之不詳詐騙集團成員來電，訛稱乙○○先前網路購
    物之付款方式，因手續錯誤將遭分期扣款12月，每月扣款金
    額1,040 元，須持提款卡至自動櫃員機前操作始得解除設定
    ，乙○○遂依該詐騙集團成員之指示，持提款卡前往設於彰
    化銀行東勢分行（址設臺中縣東勢鎮○○路456 號）自動櫃
    員機前依指示操作，而將29,998元轉帳匯入被告上開臺灣銀
    行彰化分行帳戶內等情，業據被害人戊○○、乙○○於警詢
    中指述綦詳（見警卷7-11頁），並有中國信託銀行彰化分行
    之歷史交易查詢報表、臺灣銀行彰化分行之歷史明細查詢系
    統（惟此份交易日期記載為28日，且誤將匯款與提領之先後
    順序倒置，見本院卷(一)第50頁）、臺灣銀行彰化分行97年10
    月13 日以彰化營字第09750041151號函所附記載正確交易日
    期之交易明細資料附卷可參【見核退卷第31頁、本院卷(一)第
    46-47頁、50-51頁）。是依被害人戊○○上開指述及卷附中
    國信託銀行彰化分行之歷史交易查詢報表互核參佐，被害人
    戊○○係以現金存入自動櫃員機之方式，分4次將合計100,0
    00元款項存入被告上開中國信託銀行彰化分行帳戶內，亦有
    中國信託商業銀行股份有限公司98年3月4日中信銀字第0982
    2271202908號函覆「歷史交易查詢報表顯示交易代號為『現
    金』者，代表以現金存入或支出之方式」等語無訛（見本院
    卷(一)第147頁），是公訴意旨認此部分係匯款云云，尚有誤
    會。
  (三)按交付帳戶而幫助詐欺罪之成立，必須幫助人於行為時，明
    知或可得而知，被幫助人將持其所交付之帳戶向他人詐取財
    物，如出賣、出租或借用等情形，或能推論其有預知該帳戶
    被使用詐取他人財物之可能；反之，如非基於自己自由意思
    而係因遺失、被脅迫、遭詐欺等原因而交付，則交付金融機
    構帳戶之人並無幫助犯罪之意思，亦非認識收受其金融機構
    帳戶者將持以對他人從事詐欺取財等財產犯罪而交付，則其
    交付金融機構帳戶之相關資料時，既不能預測其帳戶將被他
    人作為詐欺取財等財產犯罪之工具，則其交付金融機構帳戶
    相關資料之行為，即不能成立幫助詐欺取財等犯罪。經查：
  1.本件被害人乙○○、戊○○操作自動櫃員機各以匯款、存入
    現金之方式使款項進入被告上開帳戶後，旋即遭不詳人士以
    提款機提領現金之方式分次領出乙節，亦有卷附上開歷史交
    易查詢報表、交易資料可參（見本院卷(一)第46-47 頁、第51
    頁），被告雖供稱其上開帳戶之存摺、印鑑亦有遺失，惟尚
    查無確有他人使用被告上開帳戶之存摺、印鑑之事實，是公
    訴人認被告有交付上開帳戶之存摺、印鑑章予不詳姓名、年
    籍之人，已乏確切依據。
  2.又證人即輔佐人甲○○證稱：伊與被告係10年前伊準備競選
    彰化縣議員時認識，伊當選後即與被告聘任被告為服務處辦
    公室主任，負責作選民的疑難雜症處理。嗣於94年間伊競選
    連任失利，遂即與被告保持朋友關係，96年間與被告仍有聯
    繫，主要解決先前選民所請託事項之後續處理。伊記得95或
    96年之下半年，被告曾先後搬家3 次，分別自彰化市○○○
    路69巷2弄16 號，先搬至伊位於彰化縣和美鎮房屋放置物品
    ，之後搬遷至臺中市○○路與民生路附近，再搬至臺中縣豐
    原市豐原火車站附近，該3 次搬家均係伊幫忙叫貨車。被告
    曾向伊表示伊有數本存摺及玉器古董等物品失竊，伊提醒被
    告是否應報警處理，被告表示很忙，沒時間報警，且存摺很
    少使用不重要等語在卷（見本院卷(一)第131 頁），足見被告
    辯稱伊曾搬家3 次，期間多項物品遺失乙節，即非全然子虛
    。檢察官補充理由書雖謂證人所述與被告供稱情節不符，不
    足採信等語，然人之記憶不免隨時間經過而淡化，縱因記憶
    不清致陳述細節未臻詳盡者亦屬合理，況被告當庭供述事實
    之過程有其個人獨有之條理（見本院審理筆錄所為之逐字記
    載），自難徒憑證人與被告所述情詞於形式內容呈現些微出
    入乙節，遽認證人所述毫無可採。
  3.復經本院依被告所提出之數本存摺，調閱各該金融帳戶歷年
    來之交易往來結果：彰化銀行江翠分行帳戶於81年2 月27
    日開戶，未辦理金融卡，87年迄今僅有存款利息累積，並無
    實際交易；彰化商業銀行忠孝東路分行於於80年1 月5 日
    開戶，最後交易日為81年5 月6 日（交易明細超過保存年限
    ，業已銷燬）；臺北富邦銀行金華分行帳戶於81年8 月7
    日開戶，未辦理金融卡，87年迄今僅有存款利息累積，並無
    實際交易；臺北富邦銀行景美分行帳戶於81年8 月7 日開
    戶，未辦理金融卡，84年迄今僅有存款利息累積，並無實際
    交易；臺北富邦銀行雙園分行帳戶於80年1 月7 日開戶，
    未辦理金融卡，82年迄今僅有存款利息累積，並無實際交易
    ；基隆市第二信用合作社帳戶於84年12月16日開戶，有辦
    理金融卡，94年迄今僅有存款利息累積，並無實際交易；
    大臺北商業銀行景美分行帳戶於81年8 月7 日開戶，未辦理
    金融卡，83年起即有存款利息累積，無實際交易，94年1 月
    21日已辦理結清；永豐商業銀行景美分行帳戶於83年1 月
    15日開戶、未辦理金融卡，85年迄今均無交易；汐止市農
    會帳戶（開戶日期不詳），有辦理金融卡，自88年迄今（88
    年以前交易紀錄已超過保存年限）僅有存款利息累積，無實
    際交易；合作金庫圓山分行帳戶於78年12月28日開戶，84
    年起即無交易；合作金庫三興分行帳戶於81年12月15日開
    戶，有辦理金融卡，自83年起即無實際交易；合作金庫五
    洲分行於81年5 月11日開戶，未辦理金融卡，自82年間起僅
    有存款利息累積，並無實際交易；原花蓮區中小企業銀行
    所開設之2 帳戶，因該行與中國信託商業銀行合併，已無91
    年5 月前之交易資料，惟自91年6 月起迄今亦僅有存款累積
    而無實際交易，此有被告提出之存摺影本、彰化銀行江翠分
    行98年3 月13日彰江翠字第534 號函所附交易明細、彰化銀
    行忠孝東路分行98年3 月5 日彰忠孝字第0980569 號函、臺
    北富邦銀行股份有限公司金華分行98年3 月5 日北富銀金字
    第9861000020號函所附各類存款歷史對帳單、臺北富邦銀行
    股份有限公司景美分行98年3 月16日北富銀景美字第049 號
    函所附各類存款歷史對帳單、臺北富邦銀行股份有限公司（
    雙園分行）98年3 月12日北富雙園字第980010號函所附各類
    存款歷史對帳單、有限責任基隆市第二信用合作社98年3 月
    10日基二信社總字第0594號函所附客戶存提明細表暨金融卡
    申請資料、大臺北商業銀行景美分行98年3 月4 日大臺北景
    美字第098000030 號函所附活期儲蓄存款交易明細表、永豐
    商業銀行景美分行98年3 月4 日永豐銀景美分行（098） 字
    第00008 號函所附客戶歷史資料查詢明細表、汐止市農會98
    年3 月5 日北縣汐農信字第0980001024號函所附交易明細表
    暨金融卡申請書、合作金庫商業銀行圓山分行98年3 月19日
    合金圓存字第0980000907號函所附交易明細表、合作金庫商
    業銀行三興分行98年3 月12日合金三興字第0980000940號函
    所附交易明細表暨金融卡申請資料、合作金庫商業銀行五洲
    分行98年3 月13日合金洲字第0980001003號函所附交易明細
    表、中國信託商業銀行98年3月25日中信銀字第09822271203
    868、第09822271203866 號函所附歷史交易查詢報表、印鑑
    卡資料等在卷可稽（見本院卷(二)第7-15、21-30 頁、本院卷
    (一)第156-157、159、161-193、194-225、226-261、263-282
    、284-285、290-291、294-296、300-304、309-311頁）。
  4.是依上開函詢所得，被告所持有之帳戶中達10多年未實際交
    易亦未結清者，為數非少，足認其對於個人金融帳戶使用管
    理之注意程度顯較一般人為低，甚有漠不關心之情，故其供
    稱因不常使用帳戶致未就金融卡究竟係何時遺失，係遭竊或
    搬家過程遺失等特予留意，且認無必要報警或掛失等語，尚
    非無稽。參酌被告於本院審理中供述情詞以觀（見本院審理
    筆錄），其對日常生活事務之評價與看法有別於吾人之通常
    認知，自不得衡以遺失金融卡、存摺後應為報警、掛失等處
    置之通常情理遽為不利其之認定。至公訴意旨於本院審理中
    提出補充理由書認：被告上開中國信託帳戶於96年年初仍有
    頻繁之交易紀錄，而認該帳戶乃被告經常使用，理應記得密
    碼，不應有將密碼標示於金融卡之理，且最後一次交易之96
    年9 月21日係將存款領出僅剩零頭金額，顯有供詐欺集團使
    用之準備；又臺灣銀行帳戶開戶後僅有短暫小額存提紀錄後
    即未再使用，其申請動機可疑云云，然被告上開中國信託銀
    行帳戶於被害人戊○○97年4 月25日存入款項前，最後一次
    交易日期為96年9 月21日，且係以金融卡將現金領出僅餘50
    1 元，固有中國信託商業銀行歷史交易查詢報表附卷可參（
    見本院卷(一)第46頁），惟檢察官本已無從舉證證明詐欺集團
    成員取得被告帳戶金融卡之確切時間，僅能概以被害人鄭金
    竹受詐欺而存入款項之時間（即97年4 月25日）推算為「97
    年4 月25日前之某日（至起訴書所載『97年4 月30日前』更
    顯違誤，蓋所含括之同年4 月25-30 日之期間，即與事實不
    符）」，則殊難想像被告竟處心積慮準備長達半年始將帳戶
    之金融卡交付他人。若謂被告於領出款項後旋即將帳戶金融
    卡交付他人，惟亦鮮有詐欺集團成員甘冒風險，竟於取得金
    融卡後猶擱置長達半年始予以使用之理。另被告於偵查中供
    稱：伊住在哪裡，就在哪裡申請帳戶等語明確（見偵字第13
    939 號卷第16頁），且開立帳戶之多寡取決於個人財務習慣
    及需要，依前揭(三)之3.函詢結果以觀，被告開立臺灣銀行彰
    化分行帳戶之舉，自不足為奇。況被告之帳戶自開戶後僅有
    短暫之小額款項存提紀錄，其後即無實際交易者，亦所在多
    有，檢察官執此質疑被告開戶之動機，顯屬主觀臆測，要乏
    實據。
六、綜上所述，本件被告所辯上情，非無可採，而檢察官所舉證
    據，仍無法證明被告確有幫助詐欺取財之確定或不確定故意
    ，是以本件既存有合理懷疑，致本院無法形成被告有罪之確
    切心證，本院復查無其他積極證據足資證明被告有檢察官所
    指之上開犯行，被告犯罪猶屬不能證明。
七、移送併辦部分（臺灣彰化地方法院檢察署檢察官97年度偵字
    第8869號、臺灣臺中地方法院檢察署97年度偵字第27644 號
    ）：查上開併辦部分所指犯罪事實，與起訴事實為同一事實
    （見移送併辦意旨書），惟本件起訴部分業經本院諭知無罪
    判決如上，移送併辦部分自無從審酌，爰均退由檢察官另為
    適法之處理，附此敘明。
據上論斷，應依刑事訴訟法第301條第1項，判決如主文。
本案經檢察官丙○○到庭執行職務。
中    華    民    國    98    年    7     月    22    日
                  刑事第十一庭  審判長法  官   楊文廣
                                      法  官   周玉蘭
                                      法  官   劉敏芳
以上正本證明與原本無異。
如不服本判決，應於收受送達後10日內向本院提出上訴書狀 (應
敘述具體理由並按他造當事人之人數附繕本)。
上訴書狀如未敘述理由，應於上訴期間屆滿後20日內補提理由書
於本院。「切勿逕送上級法院」
告訴人或被害人對於判決如有不服具備理由請求檢察官上訴者，
其上訴期間之計算係以檢察官收受判決正本之日期為準。
                                      書記官  陳錫威
中    華    民    國    98    年    7     月    22    日


司法院資訊處製作；財團法人民間司法改革基金會備份。
